臺灣高等法院花蓮分院民事判決  
110年度家上易字第3號
上  訴  人  林家榮（原名鄒金龍）

訴訟代理人  黃健弘律師（法扶律師）
被 上訴 人  林祖銘  
            林金蘭  
上  一  人
訴訟代理人  黃子寧律師（法扶律師）
上列當事人間請求分割遺產等事件，上訴人對於中華民國110年1
0月15日臺灣花蓮地方法院108年度家繼簡字第5號、109年家繼訴
字第14號第一審判決提起上訴，本院於111年5月26日言詞辯論終
結，判決如下：
    主  文
上訴及追加之訴均駁回。
第二審訴訟費用及追加之訴訴訟費用均由上訴人負擔。
    事實及理由
壹、程序事項：
    按在第二審為訴之變更或追加，非經他造同意，不得為之。
    但第255條第1項第2款至第6款情形，不在此限，民事訴訟法
    第446條第1項定有明文。又數家事訴訟事件，或家事訴訟事
    件及家事非訟事件請求之基礎事實相牽連者，得向就其中一
    家事訴訟事件有管轄權之少年及家事法院合併請求，不受民
    事訴訟法第53條及第248條規定之限制。前項情形，得於第
    一審或第二審言詞辯論終結前為請求之變更、追加或為反請
    求，家事事件法第41條第1項、第2項定有明文。本件上訴人
    於原審依不當得利之法律關係，反請求被上訴人返還房屋修
    繕費，經原審就此部分判決駁回後，上訴人提起上訴，嗣於
    本院追加請求被上訴人林祖銘返還林春妹喪葬費及勞保喪葬
    補助，上訴人追加部分與反請求部分之基礎事實相牽連，揆
    諸首揭規定，其追加於法尚無不合，應准許之（未繫屬本院
    部分，不予贅述）。
貳、實體事項：
一、上訴人主張：
　㈠被繼承人林春妹於民國106年6月13日死亡，兩造為林春妹之
    子女，林春妹死後遺有門牌號碼花蓮縣○○市○○里00鄰○○○村0
    0號之未辦保存登記建物（下稱系爭建物），依民法第828條
    第2項準用第820條第5項，共有物之簡易修繕及其他保存行
    為，得由各共有人單獨為之。系爭建物早於52年間即已興建
    ，為50餘年之老舊建物，早已殘破不堪，又經107年2月6日
    花蓮地區發生大地震後，其地板、天花板、牆壁、大門、室
    內電線、馬桶等已嚴重損壞，若不加以修繕，實已不堪使用
    ，上訴人因此支出修理門窗玻璃費新臺幣（下同）6,500元
    、室內外整修費220,000元、屋頂、地板及浴室等工程費112
    ,000元、門窗安裝費30,000元、鐵工費4,686元，共計373,1
    86元，應屬對共有物之保存行為，依上開條文規定，上訴人
    自得單獨為之，而上訴人就上開遺產所為之修繕行為，使其
    他共有人無法律上之原因而受有利益，並致上訴人受損害，
    上訴人自得依不當得利法律關係，請求被上訴人各返還其所
    受之利益124,395元予上訴人。
　㈡林春妹死亡後共支出喪葬費用224,030元，扣除公奠儀9,700
    元後為214,330元，應由兩造按應繼分1/3各為負擔71,443元
    。然因林金蘭前表示不繼承林春妹之遺產，上訴人始同意與
    林祖銘二人平均分擔，上訴人實際給付乙○○喪葬費用合計10
    7,165元，林祖銘應返還上訴人溢付之喪葬費用35,722元（1
    07,165-71,443=35,722元）。另因林金蘭申請勞保喪葬給付
    63,000元，該筆給付實際係由林金蘭領取，上訴人並未取得
    該筆款項，惟上訴人就此部分亦支付31,500元予林祖銘，林
    祖銘自應將該筆款項返還上訴人，總計林祖銘應返還上訴人
    67,222元（35,722元+31,500元=67,222）。
二、被上訴人則以：
　㈠林春妹死亡後，系爭建物由上訴人未經被上訴人同意占有並
    管理使用，上訴人從未曾向被上訴人表示要進行修繕，該段
    期間對系爭建物之修繕，均係其自身選擇之利己行為，上訴
    人未受有損失，被上訴人亦未獲得利益，自不成立不當得利
    。上訴人於原審主張修繕費用共計373,186元，上訴理由卻
    稱實際支出為36萬元，主張前後矛盾，復就其提出之收據所
    載工項之內容，如排水工程等，顯然並非簡易修繕或其他保
    存行為，亦非防止房屋之有形毀損、滅失及其價格低落或權
    利喪失等為目的，上開修繕行為亦無需迅速為之，上訴人尚
    有時間可通知被上訴人。縱上訴人確有為該工程，亦屬於對
    共有物之管理，而管理行為共有人過半數及其應有部分合計
    過半數之同意始得行之，被上訴人並未知悉上訴人有進行修
    繕，遑論同意，縱有該筆款項亦難逕認為遺產保存上所必要
    之費用。此外，上訴人將系爭建物以每月至少3,000元出租
    予他人，租金均係由上訴人所收取，未依應繼分比例交付被
    上訴人，故其縱有修繕之行為，亦係以房東身分基於租賃契
    約義務為之，不得要求未同意之被上訴人一同負擔。
　㈡上訴人於林春妹死亡後，因林金蘭投有勞保，故可向勞保局
    請領喪葬補助，實際係由上訴人提領，再將該金額交付林祖
    銘作為林春妹喪葬費用。又因林春妹喪禮係設辦在林金蘭住
    處，故林金蘭無需另外負擔喪葬費用，此為當初兩造合意之
    事，且若上訴人未取得上揭喪葬補助，何以當初會同意提出
    喪葬補助並計入與林祖銘會算單中作為林春妹喪葬所用等語
    ，資為抗辯。
三、原審判決就房屋修繕部分判決上訴人敗訴，上訴人就此部分
    提起上訴，並追加前開喪葬費用部分，並聲明：㈠原判決第
    四項部分廢棄。㈡上廢棄部分，被上訴人應各給付上訴人124
    ,395元，及自109年4月22日起至清償之日止，按年利率百分
    之5計算之利息。㈢被上訴人林祖銘應給付上訴人67,222元及
    自111年4月16日起至清償日止，按週年利率百分之5計算之
    利息。被上訴人答辯聲明：上訴及追加之訴均駁回。
四、本院判斷：
  ㈠按繼承人有數人時，在分割遺產前，各繼承人對於遺產全部
    為公同共有，固為民法第1151條所明定，惟各繼承人對於遺
    產所屬之各個權利義務，在分割之前仍有潛在的物權的應有
    部分，繼承人相互間，其權利之享受與義務之分擔，應以應
    繼分之比例為計算之標準（最高法院91年台上字第2329號裁
    判意旨參照）。按關於遺產管理、分割及執行遺囑之費用，
    由遺產中支付之，民法第1150條前段定有明文。所稱「遺產
    管理之費用」，乃屬繼承開始之費用，該費用具有共益之性
    質，因對於共同繼承人、繼承債權人、受遺贈人、遺產酌給
    請求人及其他利害關係人，均得蒙受其利，而具有共益之性
    質，舉凡為遺產保存上所必要不可欠缺之一切費用均屬之（
    最高法院99年度台上字第408號、109年度台簡抗字第306號
    、109年度台上字第1465號裁判意旨參照）。又因遺產而生
    之稅捐及費用，應由繼承人按其應繼分負擔之，此為繼承人
    間之內部關係，從而繼承人之一代他繼承人墊支上開稅捐及
    費用者，該墊支人得依不當得利規定向他繼承人請求返還其
    應負擔部分。至民法第1150條規定得向遺產中支取，並不阻
    止墊支人向他繼承人按其應繼分求償（最高法院74年台上字
    第1367號裁判意旨參照）。末按共有物之管理，除契約另有
    約定外，應以共有人過半數及其應有部分合計過半數之同意
    行之，但共有物之簡易修繕及其他保存行為，得由各共有人
    單獨為之，民法第828條第2項準用第820條第1項前段、第5
    項亦定有明文。
  ㈡經查，上訴人主張其因整修系爭建物支出修繕費用373,186元
    等情，固據提出免用統一發票收據、估價單等件為證（見原
    審家繼簡卷第233頁至第244頁）。惟依前揭說明，為遺產保
    存上所必要不可欠缺之費用始屬遺產管理費用，且依上訴人
    所提估價單內容所示，其修繕內容包含玻璃、門窗、門鎖更
    新、天花板輕鋼架及電線全更換、室內全油漆、室內外整修
    、裝設防盜窗等，致費用高達373,186元，上開裝修行為顯
    已非屬保持系爭建物原狀所為之保存行為，亦非簡易修繕，
    應認上開支出屬改良行為之性質，自應經全體共有人並應有
    部分過半數之同意方得為之。是縱認上訴人支出上開費用屬
    實，難認其所為上開修繕系爭建物之行為，屬遺產保存上所
    必要不可欠缺之費用，且上訴人未經被上訴人同意，逕自支
    出該等費用予以改良，則上訴人請求將此部分費用列為繼承
    管理費用，依不當得利法律關係要求其他繼承人共同分擔，
    應屬無據。
　㈢上訴人復主張林春妹死亡後，因林金蘭前表示不繼承林春妹
    之遺產，故始由上訴人與林祖銘分擔喪葬費用等情。惟查，
　　林春妹之喪葬費用主要係由上訴人與林祖銘會算後支付，業
    據上訴人提出會算紀錄一紙為憑（見本院卷第151頁），而
    其中確有就勞保請領部分為計算，而勞動部勞工保險局曾給
    付林金蘭家屬死亡給付63,027元一情，亦有勞工保險局106
    年7月24日保職核字第10605205690101號函附卷足稽，且為
    兩造所不爭，是林金蘭抗辯係因其投有勞工保險所給付等語
    ，應屬可信。是此部分上訴人與林祖銘既將之計入林春妹喪
    葬費用中，足見林金蘭亦非全未支出喪葬費用，亦可認兩造
    就林春妹喪葬費用早已約定明確並會算完成。至上訴人主張
    係因林金蘭前表示不繼承林春妹之遺產，故始由上訴人與林
    祖銘分擔喪葬費用一情，除與前揭林金蘭亦有提出勞保給付
    支付喪葬費用不符外，復未就兩造確有約定林金蘭不分配遺
    產一事舉證以實其說，自不足採。上訴人請求林祖銘應返還
    其溢付之喪葬費用，即無理由，應予駁回。
五、綜上所述，本件上訴人依不當得利規定，就系爭建物修繕部
    分，請求被上訴人各給付上訴人124,395元，為無理由，原
    審判決上訴人敗訴，於法並無不合，上訴意旨求為廢棄改判
    ，自無理由，其上訴應予駁回。上訴人另依不當得利規定，
    追加請求被上訴人林祖銘，應返還其溢付之喪葬費用67,222
    元部分，亦無理由，應予駁回。至上訴人聲請傳訊證人徐健
    福、金智仁、劉金龍核無必要，應予駁回。
六、本件事證已臻明確，兩造其餘攻擊防禦方法及所提證據，核
    與判決結果不生影響，爰不逐一論駁，併予敘明。　　　
據上論結，本件上訴及追加之訴均無理由，依家事事件法第51條
、民事訴訟法第449條第1項、第78條，判決如主文。
中　　華　　民　　國　　111 　年　　6 　　月　　24　　日
                  民事庭審判長法  官 張宏節
　　　　　　　　　　　　　　　法  官 林碧玲
　　　　　　　　　　　　　　　法  官 林恒祺 
以上正本係照原本作成。
本件不得上訴。　　　　　　　　　　　　　　　　　　　　　
中　　華　　民　　國　　111 　年　　 6　　月　   24 　日
                              書記官  蔣若芸